【裁判字號】    95,訴,509
【裁判日期】    951213
【裁判案由】    所有權移轉登記
【裁判全文】
臺灣彰化地方法院民事判決  95年度訴字第509號
原      告  癸○○
訴訟代理人  黃茂松律師
被      告  壬○○
兼上列一人
訴訟代理人  丙○○    住彰化市.
被      告  庚○○○  住高雄市.
                      號
兼上列一人
訴訟代理人  甲○○○○○○
                      住彰化市.
上列二人共同
訴訟代理人  己○○    住同上
上列當事人間請求所有權移轉登記事件，本院於民國95年11月29
日言詞辯論終結，並判決如下：
    主  文
被告庚○○○應將坐落彰化縣鹿港鎮○○段一三五二之十七地號
土地上、建號同段一一○八號、門牌號碼彰化縣鹿港鎮溝墘里溝
墘巷六三之十三號、鋼筋混凝土造三層樓房、面積一四六點四平
方公尺及其附屬建物面積十六點八八平方公尺、權利範圍全部之
建物所有權移轉登記予被告庚○○○、林久焱、壬○○、丙○○
之合夥全體公同共有，再由被告庚○○○、林久焱、壬○○、丙○○之合夥全體將上開建物所有權移轉登記予原告。
訴訟費用由被告負擔。
    事實及理由
甲、程序方面：
    被告壬○○、丙○○經合法通知，均未於最後言詞辯論期日
    到場，核無民事訴訟法第386 條各款所列情形，爰依原告之
    聲請，由其一造辯論而為判決，合先敘明。
乙、實體方面：
一、原告主張：原告於民國84年5 月24日，向地主即被告壬○○
    及建商即被告丙○○購買坐落彰化縣鹿港鎮○○段1352之17
    地號土地上、建號同段1108號、門牌彰化縣鹿港鎮溝墘里溝
    墘巷63之13號之建物（下稱系爭房屋），雙方簽定不動產買
    賣契約書，並約定於85年5 月底前完工交屋，然被告壬○○
    、丙○○未如期交屋及辦妥房地所有權過戶手續，經協議，
    被告壬○○、丙○○同意原告於86年1 月20日先行遷入系爭
    房屋居住使用，故系爭房屋房屋稅納稅義務人為原告，水費
    、電費自86年1 月起迄95年6 月21日止，亦均係原告繳納，
    原告一再催告被告壬○○、丙○○將房地所有權辦妥過戶手
    續，渠等遲至86年5 月16日始將土地辦理所有權過戶完成，
    惟系爭房屋仍無法辦理過戶，嗣始得知系爭房屋為被告壬○○、丙○○、甲○○○○○○、庚○○○（下稱被告壬○○
    等4 人）合夥投資興建，以被告庚○○○為系爭房屋之起造
    人，借名登記於被告庚○○○名下，被告庚○○○於86年5
    月7 日，依執行合夥事務之合夥人即被告壬○○、丙○○之
    指示，提供其印鑑證明等證件，就系爭房屋與原告簽立買賣
    契約書，以被告庚○○○為出賣人、原告為買受人，價金新
    臺幣（下同）403,800 元，該契約書並經彰化縣鹿港鎮公所
    監證無訛，並持向彰化縣鹿港地政事務所辦理系爭房屋過戶
    手續，詎被告庚○○○、林久焱事後反悔，於86年6 月20日
    以合夥財務尚有糾紛為藉口，請求彰化縣鹿港地政事務所暫
    緩登記，致彰化縣鹿港地政事務所以涉及私權爭執為由駁回
    申請。原告遂於86年間具狀向被告庚○○○提出履行契約之
    訴訟，惟經本院以當事人適格有欠缺為由，以86年度訴字第
    863 號判決原告敗訴，而被告壬○○亦於87年間對被告庚○○○提出請求房屋所有權移轉登記之訴訟，要求被告庚○○○將系爭房屋所有權移轉登記予壬○○所有，惟仍經本院以
    87年度訴字第513 號判決被告壬○○敗訴。經查：系爭房屋
    係借名登記於被告庚○○○名下，然管理、使用、處分權仍
    屬於被告壬○○等4 人合夥全體公同共有，原告請求辦理移
    轉合夥財產即系爭房屋之所有權，屬對合夥團體之訴訟，依
    民法第828 條之規定及參照最高法院64年度台上字第1923號
    、41年度台上字第170 號判例意旨，本件訴訟在被告壬○○
    等4 人之合夥全體間即有合一確定之必要。再執行合夥事務
    之合夥人即被告壬○○、丙○○將系爭房屋出售予原告，雙
    方訂有私契，被告庚○○○又於86年5 月7 日與原告簽訂買
    賣契約書，再訂有公契，買賣契約顯已存在於原告與被告壬○○等4 人之合夥全體間，而被告丙○○、壬○○怠於行使
    權利，請求被告庚○○○將系爭房屋所有權移轉登記予被告
    壬○○等4 人之合夥全體公同共有，原告自得依民法第242
    條並類推適用民法第541 條之規定，以起訴狀繕本送達於被
    告庚○○○，作為代位請求終止借名登記之意思表示，終止
    借名契約，再本於買賣及合夥之法律關係提起本訴等語。並
    聲明：如主文所示。
二、被告壬○○、丙○○均未於最後言詞辯論期日到庭，據渠等
    以前到庭陳稱：同意原告請求等語，惟未為任何聲明。
三、被告庚○○○、林久焱則以：被告壬○○、丙○○合夥為出
    名營業人之建屋投資計畫，被告林久焱、庚○○○雖有參與
    ，但被告林久焱僅係以隱名合夥之方式投資，而被告庚○○○更係將資金交由被告林久焱輾轉交付之方式投資，且均係
    投資被告丙○○。另被告壬○○於本院87年度訴字第513 號
    案件中，主張其與被告庚○○○係信託登記關係並非合夥，
    而被告丙○○於本院94年度訴字第891 號案件中亦稱被告林
    久焱、庚○○○僅負責出錢，對外並非合夥人，由此均證被
    告林久焱、庚○○○為隱名合夥，而系爭房屋買賣契約係由
    被告壬○○、丙○○為出名營業人與原告所訂立，原告自不
    得執出名營業人被告壬○○、丙○○所為之契約要求隱名合
    夥人被告林久焱、庚○○○履行。原告主張被告林久焱一再
    對外表示其與被告庚○○○二人均為興建系爭房屋之合夥人
    ，均參與本件合夥事務之執行，被告庚○○○、林久焱否認
    之。另被告林久焱雖於85年12月13日向其他預售屋買受人賴
    慶興收取房地款1,000,000 元，惟於不動產買賣契約書付款
    明細欄中，被告壬○○特別註明對被告林久焱保留法律追訴
    權，因此，若林久焱之舉動為參與合夥事務之執行，何以被
    告壬○○作此表示？又系爭房屋興建當時，被告壬○○等4
    人即約定由被告庚○○○為系爭房屋之起造人，並登記為所
    有人，是系爭房屋為被告庚○○○投資分得之報酬屬被告庚○○○所有，雖原告主張其為系爭房屋之納稅義務人並繳交
    水、電費，惟此乃因原告無權占用系爭房屋，被告庚○○○
    未要求其返還之結果所致，而非其自始即有合法之占用權源
    ，況原告既使用系爭房屋，當然須繳交相關費用，是其主張
    並不足採。再本件係由被告壬○○、丙○○與原告簽定買賣
    契約，被告庚○○○、林久焱並未參與訂立，故買賣契約與
    被告庚○○○、林久焱無涉，雖原告主張被告庚○○○有與
    原告訂立房屋買賣契約，惟該買賣契約書僅係為辦理過戶而
    立，且被告庚○○○在買賣契約書上簽名蓋章時，契約書上
    未載明價款、日期等事項，足認該買賣契約書不備契約要件
    而未生效力，況被告庚○○○簽名當時並未有買受人為何人
    之記載，因此，被告庚○○○並未有與原告成立買賣契約之
    意思表示合致，另系爭房屋既係被告庚○○○投資分得，自
    得將之轉售，自不能據此認定被告庚○○○即有參與合夥事
    務之執行。再者，系爭房屋既為被告庚○○○投資之報酬，
    即與借名契約之定義不符，則原告主張係借名登記即無理由
    。況縱認被告庚○○○、林久焱有與原告訂立買賣契約而負
    有移轉系爭房屋所有權之義務，然因原告並未給付房屋價款
    予被告庚○○○、林久焱，被告庚○○○、林久焱自得主張
    同時履行抗辯等語，資為抗辯。並聲明：原告之訴駁回。訴
    訟費用由原告負擔。
四、原告對被告庚○○○、林久焱抗辯之陳述：
    由被告庚○○○充作系爭房屋之起造人，又依執行合夥事務
    之合夥人壬○○、丙○○二人之指示，配合簽訂土地登記申
    請書、不動產買賣契約書，及被告林久焱一再向其他預售屋
    買受人賴慶興等人表示，其與被告庚○○○均為興建系爭房
    屋之合夥人，參與本件合夥事務之執行，且被告林久焱於85
    年12月13日，向系爭房屋毗鄰之預售屋買受人賴慶興收取房
    地之第一、二次款1, 000,000元等事實，足以認定被告庚○○○、林久焱已參與本件合夥事務之執行，並非隱名合夥人
    ，退萬步言，縱認被告庚○○○、林久焱為隱名合夥人，惟
    因被告庚○○○、林久焱已參與合夥事務之執行，對於合夥
    人間之權利義務，仍應依照隱名合夥之規定，對於原告應與
    出名營業人負同樣責任。再被告壬○○、丙○○興建包括系
    爭房屋在內共10戶之建物，在設計規劃時，被告丙○○因考
    慮每戶獨立申請建照及日後分戶貸款問題，乃決定商借被告
    庚○○○、林久焱及訴外人子○○、乙○○、辛○○、丁○○、戊○○、林淑玲、丑○○等人之名義作為人頭起造人，
    因皆係熟識親戚或朋友，故未訂立契約，僅以口頭約定，但
    仍為借名登記。其次，被告庚○○○於86年5 月7 日與原告
    簽訂之買賣契約書上，價款及立約日期分別載明為403,800
    元、86年5 月7 日，然被告竟稱價款、日期均未記載，其所
    言不實等語。
五、兩造不爭執事項：
    以下為兩造所不爭執，並有不動產買賣契約書、本院86年度
    訴字第863 號判決、87年度訴字第513 號判決、92年度及94
    年度彰化縣稅捐稽徵處房屋稅繳款書、土地登記申請書所附
    之買賣契約書、彰化縣鹿港地政事務所95年7 月6 日鹿地一
    字第0950004095號函檢送之土地登記案件駁回理由簽辦單、
    建物登記謄本在卷可稽，本院採為判決基礎：
（一）原告於84年5 月24日，與被告壬○○、丙○○簽訂不動產
      買賣契約書，購買系爭房屋及系爭房屋坐落之基地。
（二）原告於86年1 月20日遷入系爭房屋居住使用，系爭房屋之
      房屋稅納稅義務人為原告，自86年1 月起至95年6 月21日
      止，房屋稅及水費、電費等均為原告繳納。
（三）被告庚○○○為系爭房屋之起造人，並登記為所有人。
（四）被告庚○○○於86年5 月7 日，與原告簽訂不動產買賣契
      約書，以被告庚○○○為出賣人、原告為買受人，價金40
      3,800 元，該契約書並經彰化縣鹿港鎮公所監證無訛，並
      持向彰化縣鹿港地政事務所辦理系爭房屋過戶手續，後被
      告庚○○○於86年6 月20日以尚有糾紛為由，請求彰化縣
      鹿港地政事務所暫緩登記，經彰化縣鹿港地政事務所以涉
      及私權爭執為由駁回所有權移轉登記之申請。
（五）原告於86年間，向被告庚○○○提出履行契約之訴訟，經
      本院以當事人適格有欠缺為由，以86年度訴字第863 號判
      決原告敗訴確定。被告壬○○於87年間對被告庚○○○提
      出請求房屋所有權移轉登記之訴訟，經本院以被告壬○○
      不能舉證證明與被告庚○○○間有信託關係存在為由，以
      87年度訴字第513 號判決被告壬○○敗訴在案。
六、本件經兩造於本院95年7 月26日言詞辯論期日協議簡化爭點
    整理結果如下：
（一）被告壬○○等4人內部關係為合夥或隱名合夥。
（二）買賣契約存在原告與被告何人間。
（三）原告可否以代位終止借名契約關係，請求被告庚○○○將
      系爭房屋所有權移轉登記予壬○○等4人合夥全體。
六、得心證之理由：
（一）被告壬○○等4 人內部關係為合夥。
    (一)按合夥為二人以上互約出資以經營共同事業之契約，隱名
      合夥則為當事人約定一方對於他方所經營之事業出資，而
      分受其營業所生利益，及分擔其所生損失之契約，民法第
      667 條第1 項、第700 條分別定有明文。故合夥所經營之
      事業，係合夥人全體共同之事業，隱名合夥所經營之事業
      ，則係出名營業人之事業，非與隱名合夥人共同之事業。
      苟其契約係互約出資以經營共同之事業，則雖約定由合夥
      人中一人執行合夥之事務，其他不執行合夥事務之合夥人
      ，僅於出資之限度內負分擔損失之責任，亦屬合夥而非隱
      名合夥（最高法院29年上字第971 號、42年台上字第434
      號判例意旨參照）。
    (二)本件被告壬○○等4 人係互約出資，興建包含系爭房屋在
      內之十戶建物，為兩造所不爭，其中被告庚○○○、林久
      焱分別出資1,000,000 元及1,900,000 餘元，亦據被告庚○○○、林久焱陳明在卷（詳本院95年7 月26日言詞辯論
      筆錄）。且因資料不齊全，故該不動產買賣契約書上僅記
      載被告庚○○○姓名、身分證字號、房地坐落位置後交由
      被告林久焱帶回高雄讓被告庚○○○簽名，交由被告林久
      焱時該不動產買賣契約書上承買人、價款及日期均未記載
      等情，並據證人即持該不動產買賣契約書向彰化縣鹿港地
      政事務所申請辦理系爭房屋過戶手續之代書黃如琴於本院
      86年度訴字第863 號履行契約事件中證述無訛（詳該卷宗
      第98頁至第99頁），則原告主張：被告庚○○○於86年5
      月7 日與原告簽訂之買賣契約書上，價款及立約日期分別
      載明為403,800 元、86年5 月7 日云云，核與事實不符，
      而不足採信。惟稽之被告庚○○○簽署不動產買賣契約書
      時，其上承買人姓名、價款及日期均未記載及被告庚○○○自承：因要過戶給買主，所以簽該份不動產買賣契約等
      語（詳本院95年8 月30日言詞辯論筆錄），則被告庚○○○明知買賣契約書上未載明買受人及價款，仍加以簽名、
      蓋章，可見其對系爭房屋買受人為何人及價款為若干自認
      事不關己且莫不關心，足徵原告主張被告庚○○○係依執
      行合夥事務之合夥人即被告壬○○、丙○○之指示，就系
      爭房屋與原告訂立買賣契約等語，應堪採信。至被告庚○○○、林久焱辯稱：系爭房屋為被告庚○○○投資分得之
      報酬云云，惟系爭房屋如係被告庚○○○投資分得之報酬
      ，而屬被告庚○○○所有，則其於出賣自己所有之系爭房
      屋之際，焉有不知買受人為何人及價款為若干，即於買賣
      契約簽名之理？是被告庚○○○、林久焱前述辯解，與常
      情有悖，不足採信。
    (三)另系爭房屋毗鄰之預售屋係被告林久焱向訴外人賴慶興招
      攬購買，簽署買賣契約時被告林久焱在場，房地之第一、
      二次款1,00 0,000元係被告林久焱收取，被告林久焱曾向
      賴慶興表明其與被告壬○○、丙○○為合夥人，並於不動
      產買賣契約書付款明細欄內簽名及按指印等事實，復據證
      人賴慶興於本院94年度訴字第891 號請求履行契約事件中
      證述在卷（詳該卷宗第181 頁），亦有原告所提賴慶興不
      動產買賣契約書末所附之收款明細欄可稽。再包含系爭房
      屋在內之十戶建物其中二戶，亦係被告林久焱請求他人提
      供證件充為起造人，亦據證人即被充為起造人之辛○○、
      戊○○於本院審理時證述無訛，均足認為真正。
    (四)準此，被告壬○○等4 人既係互約出資以經營共同之事業
      ，且被告庚○○○又充作系爭房屋之名義起造人，復依執
      行合夥事務之合夥人壬○○、丙○○二人之指示，配合與
      原告簽署不動產買賣契約書；被告林久焱出面向賴慶興招
      攬購買與系爭房屋同時出資興建之其餘建物，並收取買賣
      價金，復請求他人充為起造人等情，足認被告庚○○○、
      林久焱均有執行合夥事務之行為，則被告壬○○等4 人間
      所立之契約，自屬合夥契約，而非隱名合夥。至被告庚○○○、林久焱辯稱：被告林久焱雖於85年12月13日向賴慶
      興收取房地款1,000,000 元，惟於不動產買賣契約書付款
      明細欄中，被告壬○○特別註明對被告林久焱保留法律追
      訴權，因此，被告林久焱之舉動應非參與合夥事務之執行
      云云，惟此核與證人賴慶興證述：因被告林久焱表明為合
      夥人且於不動產買賣契約書付款明細欄內簽名及按指印，
      始將1,000,000 元交由被告林久焱收取等語不符，被告林
      久焱苟非屬出資興建包含系爭房屋在內之十戶建物之合夥
      人之一，則其焉有權利向買受人收取買賣價款，且買受人
      豈會無故將買賣價款交付不相干之第三人？是不動產買賣
      契約書付款明細欄中被告壬○○註明對被告林久焱保留法
      律追訴權，執此充其量僅足以認定被告壬○○與被告林久
      焱存有債務糾葛，尚無從為被告庚○○○、林久焱有利之
      認定。則被告林久焱、庚○○○辯稱：渠等為隱名合夥，
      原告自不得執出名營業人被告壬○○、丙○○所為之契約
      要求隱名合夥人被告林久焱、庚○○○履行云云，核無理
      由，不足採信。
（二）買賣契約存在於原告與被告壬○○等4 人合夥全體間。
    (一)按各合夥人之出資及其他合夥財產，為合夥人全體之公同
      共有。合夥人依約定或決議執行合夥事務者，於執行合夥
      事務之範圍內，對於第三人，為他合夥人之代表，民法第
      668 條、第679 條分別定有明文。本件被告壬○○等4 人
      為合夥關係，出資興建包括系爭房屋在內共十戶建物之事
      實，業經本院審認明確，已如前述。又被告壬○○、丙○○為合夥業務執行人，為渠等所不爭執，且由被告壬○○
      等4 人合夥興建之其餘建物，亦係由被告壬○○、丙○○
      出面與買受人簽訂買賣契約書，並據證人賴慶興於本院94
      年度訴字第891 號請求履行契約事件中證述在卷（詳該卷
      宗第181 頁），亦有原告所提之賴慶興不動產買賣契約書
      在卷足憑，再前述部分建物，亦係由被告丙○○出面商求
      他人提供證件充為起造人，亦據證人即被充為起造人之子
      ○○、乙○○證述屬實，是原告上開被告壬○○、丙○○
      為合夥業務執行人之主張，洵認為真正。是雖原告於84年
      5 月24日，僅與被告壬○○、丙○○簽訂不動產買賣契約
      書，購買系爭房屋及系爭房屋坐落之基地，惟被告壬○○
      、丙○○既係合夥業務執行人，則依上開規定，渠等於執
      行合夥事務之範圍內，對於原告，為他合夥人即被告庚○○○、林久焱之代表，故原告與被告壬○○、丙○○就系
      爭房屋及系爭房屋坐落之基地簽訂之買賣契約，直接對於
      合夥全體發生效力，該買賣契約即係存在於原告與被告壬○○等4 人合夥全體間，堪屬無疑。而被告庚○○○、林
      久焱辯稱：渠等並未參與訂立買賣契約，故買賣契約與渠
      等無涉云云，核與上開規定不符，自委無足採。
    (二)另原告業將系爭房屋及系爭房屋坐落基地之買賣價金交付
      被告壬○○、丙○○，有原告所提不動產買賣契約書末所
      附之付款明細在卷可稽，則被告庚○○○、林久焱辯稱：
      因原告並未給付房屋價款，故主張同時履行抗辯云云，核
      與事實不符，自不足採。
（三）原告可以代位終止借名契約關係，請求被告庚○○○將系
      爭房屋所有權移轉登記予壬○○等4 人合夥全體。
    (一)按當事人約定，一方（借名者）經他方（出名者）同意，
      而就屬於一方現在或將來之財產，以他方之名義，登記為
      所有人或其他權利人，即為借名契約。在現行法下，借名
      契約乃無名契約，依私法自治原則，當事人基於特定目的
      而訂立借名契約，自無不可，故當事人間之權利義務，應
      先依雙方當事人之契約內容而定，契約未約定者，則以補
      充解釋之方法定之，且由於借名契約性質類似民法上之委
      任契約，則其相關法律關係在契約未約定者，應類推適用
      民法關於委任之相關規定。又單純借名契約，並未違反法
      律強制規定或公序良俗，依契約自由原則，應屬有效。被
      告壬○○、丙○○興建包括系爭房屋在內共十戶之建物，
      除系爭房屋，其餘九戶建物皆係借用他人名義充為起造人
      ，分據被借用人子○○、乙○○、辛○○、戊○○於本院
      證述無訛，且系爭房屋登記為被告庚○○○所有後，被告
      壬○○、丙○○即指示被告庚○○○簽署買賣契約書，約
      定將系爭房屋出賣予原告並移轉所有權，並如前述，足徵
      被告壬○○等4 人合夥並無將系爭房屋所有權移轉予被告
      庚○○○之意，否則當無權指示被告庚○○○簽署買賣契
      約書，將系爭房屋所有權移轉予原告。職是，系爭房屋係
      被告壬○○等4 人合夥出資興建，而約定借用被告庚○○○名義為系爭房屋起造名義人及登記名義人，且無移轉所
      有權之意思，是被告壬○○等4 人合夥與被告庚○○○間
      應係成立借名契約，灼然甚明。準此，原告主張系爭房屋
      亦係借用被告庚○○○名義為起造人，被告壬○○等4 人
      合夥與被告庚○○○間存有借名契約關係等語，信而有徵
      ，應可採信。
    (二)再按當事人之任何一方，得隨時終止委任契約，民法第54
      9 條第1 項定有明文。復按債務人怠於行使其權利時，債
      權人因保全債權，得以自己之名義，行使其權利，民法第
      242 條定有明文。本件原告與被告壬○○等4 人合夥間存
      有買賣契約關係，被告壬○○等4 人合夥與被告庚○○○
      間存有借名契約關係，被告壬○○等4 人合夥因怠於行使
      權利，其債權人即原告為保全債權，自得代位終止被告壬○○等4 人合夥與被告庚○○○間之借名契約關係，且原
      告業以起訴狀繕本送達被告庚○○○為終止被告壬○○等
      4 人合夥與被告庚○○○間之借名契約之意思表示，該起
      訴狀繕本並於95年6 月29日送達於被告庚○○○，有本院
      送達證書可憑，應認借名契約已於被告庚○○○於95 年6
      月28日收受起訴狀繕本時合法終止。則原告代位終止被告
      壬○○等4 人合夥與被告庚○○○間之借名契約後，自得
      請求被告庚○○○將系爭房屋所有權移轉登記予被告壬○○等4 人合夥全體，再由被告壬○○等4 人合夥全體移轉
      登記予原告。
七、從而，原告依據與被告壬○○等4 人合夥間所訂之買賣契約
    、被告壬○○等4 人屬合夥之法律關係、被告庚○○○與被
    告壬○○等4 人合夥間之借名契約，並依民法第242 條及類
    推適用同法第541 條規定，代位終止被告壬○○等4 人合夥
    與被告庚○○○間之借名契約，並請求被告庚○○○將系爭
    房屋所有權移轉登記予被告壬○○等4 人合夥全體，再由被
    告壬○○等4 人合夥全體移轉登記予原告，洵屬有據，應予
    准許。
八、本件事證已臻明確，兩造其餘攻擊防禦方法及舉證，與本件
    判決結果均不生影響，爰不逐一贅敘，附此敘明。
結論：原告之訴為有理由，並依民事訴訟法第385 條第1 項前段
、第78條、第85條第1 項前段，判決如主文。
中    華    民    國    95    年    12    月    13    日
                  民事第一庭    法  官  游秀雯
以上正本係照原本作成。
如對判決上訴，應於判決送達後20日內向本院提出上訴狀。
中    華    民    國    95    年    12    月    13    日
                                書記官  張西武


司法院資訊處製作；財團法人民間司法改革基金會備份。
